【裁判字號】    94,交聲,1042
【裁判日期】    950428
【裁判案由】    違反道路交通管理處罰條例聲明異議
【裁判全文】
臺灣臺北地方法院交通事件裁定        94年度交聲字第1042號
原處分機關  交通部公路總局臺北區監理所
異  議  人
即受處分人  百鴻小客車租賃有限公司
代  表  人  丁○○
代  理  人  戊○○
            丙○○
上列受處分人因違反道路交通管理處罰條例案件，對於交通部公
路總局臺北區監理所民國94年9月13日所為之處分（原處分案號
：北監自裁字裁40-CG0000000號）聲明異議，本院裁定如下：
    主      文
原處分撤銷。
百鴻小客車租賃有限公司不罰。
    理      由
一、原處分機關意旨略以：原舉發機關臺北縣政府警察局交通隊
    照相逕行舉發異議人即受處分人百鴻小客車租賃有限公司（
    下稱百鴻公司）所有之車牌號碼CC-7197號小客車，於民國
    94年6月19日晚間21時57分許，在臺北縣土城市○○路○段27
    號前（往土城方向）之路段，以時速75公里超速行駛（該路
    段速限為時速50公里），受處分人百鴻公司不服，於94 年8
    月15日向原處分機關即交通部公路總局臺北區監理所申訴轉
    歸責上開車輛駕駛人乙○○，經原處分機關以受處分人申請
    轉罰駕駛人乙○○之汽車駕照、身分證業於93年12月13 日
    因遺失已補發在案，請受處分人於收文翌日起15日內補正相
    關資料重新申請，因受處分人逾期未補正，而由原處分機關
    依道路交通管理處罰條例第40條第1項之規定裁處受處分人
    罰鍰1,900元。
二、異議意旨略以：異議人即受處分人所有之車牌號碼CC-7197
    號小客車，於94年6月18日22時，出租與自稱「乙○○」、
    「甲○○」之人，約定於同年6月21日23時交還上開車輛，
    惟上開二人屆期未還車，經受處分人託人於94年6月21日23
    時許，在臺北市○○街尋獲，以備份鑰匙將該車取回，故前
    揭違規事實均與受處分人無關，應處罰駕駛人，原處分機關
    僅以受處分人提出之駕照、身分證影本業已掛失，即裁決受
    處分人罰鍰，實有未洽，為此聲明異議，請求撤銷原處分。
三、按人民違反法律上之義務而應受行政罰之行為，法律無特別
    規定時，雖不以出於故意為必要，仍須以過失為其責任條件
    。司法院大法官釋字第275號解釋著有明文。又按汽車駕駛
    人，行車速度，超過規定之最高時速者，係處罰駕駛人，而
    非處罰汽車所有人，此觀諸道路交通管理處罰條例第40條第
    1項規定自明。至於道路交通管理處罰條例第85條第3項雖規
    定：「本條例關於車輛駕駛人之處罰，如應歸責於車輛所有
    人者，處罰車輛所有人。」，違反道路交通管理事件統一裁
    罰基準及處理細則第24條亦規定：「逕行舉發違反道路交通
    管理事件，經汽車所有人依通知單所載之應到案日期前到案
    ，並告知違規駕駛人姓名、身分證統一編號及住址者，處罰
    機關應即另行通知違規駕駛人到案依法處理；逾應到案日期
    ，處罰機關應依道路交通管理處罰條例第85條第3項規定處
    罰該汽車所有人。」，然上開規定首應限於實際有違規行為
    之汽車之所有人始有其適用，更須以有應歸責於車輛所有人
    之事由為前提，如違規之駕駛人並非車輛所有人，而車輛所
    有人復確有無法知悉實際駕駛人之正當理由時，既欠缺其能
    告知違規駕駛人身份之合理期待可能性，即無應歸責於車輛
    所有人之事由，自無強行適用上開規定處罰車輛所有人之餘
    地；至於並非實際有違規行為車輛之所有人，尤不容以比附
    援引之方式予以處罰；此為法理之當然解釋。
四、經查：
  (一)受處分人所有之車牌號碼CC-7197號小客車，於94年6月19日
    21 時57分許，在臺北縣土城市○○路○段27號（往土城）處
    ，以時速75公里之速度，即超過該處速限50公里之速度行駛
    之事實，業經臺北縣政府警察局交通隊掣單逕行舉發一節，
    固有北縣警交字第CG0000000號舉發違反道路交通管理事件
    通知單1紙及測速照片2張存卷可稽，是該車於前揭時地違規
    超速行駛之事實，應可認定。
  (二)惟受處分人前於94年6月18日22時許，將該車出租予不詳真
    實姓名年籍自稱「乙○○」之成年女子及「甲○○」之成年
    男子使用，於同年月21日始自行在保安街尋回該車，而於94
    年8月5日向原處分機關申訴稱：該車於94年6月18日租予乙
    ○○及保證人甲○○，並都有按有指紋可加比對，故該等違
    規事實與受處分人無關等語，並提出小客車租賃定型化契約
    書、本票、乙○○之身分證、駕照影本及甲○○之身分證影
    本為證，有交通部公路總局臺北區監理所函在卷可參。堪信
    異議人已於到案日期前告知違規駕駛人姓名，俾便原處分機
    關通知實際違規駕駛人到案。
  (三)又受處分人提出之「乙○○」身分證、駕照影本，經原處分
    機關查明乙○○之汽車駕照、身分證業於93年12月13日因遺
    失已補發在案，並經證人乙○○於本院審理時到庭證述：受
    處分人提出之「乙○○」身分證、駕照影本上之照片非其本
    人，其餘資料則與其本人資料相同，而其身分證、駕照已於
    93年12月14日遺失，其有報案，並未於94年6月18日向受處
    分人租車等情，並有證人乙○○提出之報案三聯單、登報啟
    事及本人身分證、駕照影本在卷可稽，另證人甲○○亦證稱
    ：其不認識乙○○，亦未於94年6月18日至百鴻公司租車，
    該小客車定型化租賃契約書上之「甲○○」非其本人親簽，
    受處分人提出之身分證影本上照片亦非其本人照片，其從未
    使用CC-7197號車，而經本院肉眼辨識受處分人提出之「乙
    ○○」、「甲○○」身分證上照片、與證人乙○○、甲○○
    本人，確分屬二人無疑；並據證人即百鴻公司承辦人丙○○
    證稱：當天租車的「甲○○」並非今日到庭之甲○○，亦非
    94 年11月16日到庭之證人乙○○所提出身分證影本所示之
    乙○○等語，堪認受處分人於94年6月18日將CC-7197號自用
    小客車出租予持用遭變造之「乙○○」、「甲○○」不詳真
    實姓名年藉人士，受處分人前揭所辯，應屬真實。
  (四)按法院受理有關交通事件及聲明異議案件之處理，準用刑事
    訴訟法之規定，道路交通管理處罰條例第89條前段、道路交
    通案件處理辦法第4條第1項分別定有明文。道路交通管理處
    罰條例事件之本質雖為行政罰，惟在其性質及法院處理程序
    與刑事訴訟程序法規範之目的不相牴觸之範圍內，自應依照
    刑事訴訟法之相關規定以為準據。而道路交通管理處罰條例
    事件，係由公路主管機關或警察機關就違反該條例之行為予
    以稽查、查證後依法舉發，再由裁決機關依法予以處罰，與
    刑事訴訟係由檢察官代表國家對犯罪行為予以偵查、追訴，
    由法院予以判決處罰，其規範目的均係為維護法律及社會秩
    序，基於公益立場，行使國家公權力對違反法秩序之行為予
    以處罰，就此而言，刑事訴訟法第154條第2項「犯罪事實應
    依證據認定之，無證據不得認定犯罪事實。」，第161條第1
    項「檢察官就被告犯罪事實，應負舉證責任。」等規定之內
    涵，自應在準用之列。質言之，在違反道路交通管理處罰條
    例事件，行為人之違規事實應依證據認定之，而舉發機關自
    應就所舉發之違規事實負舉證責任。本件舉發機關憑以逕行
    舉發之測速採證照片，僅能證明前揭時、地CC-7197號自小
    客車駕駛人有違規行為。然因實際駕駛人於向受處分人租車
    時，係提出變造之「乙○○」駕照及身分證及變造之「李志
    明」身分證，致未能查明真正借車之人，亦無法查知實際違
    規之駕駛人予以處罰，然究不能將此稽查採證上之欠缺或困
    難，即將處罰轉嫁加諸於無違規行為之受處分人。自不能強
    令受處分人應負有向監理機關告知實際違規之租車駕駛人之
    義務，尤難認受處分人就前開違規行為有何有可歸責之處。
五、綜上所述，本件受處分人既已向原處分機關陳明實際駕駛人
    ，且提出證據舉供參，原處分機關自當本於行政職權查明是
    否確實而為裁罰，如未能審酌及此，即稱無法認定而逕對受
    處分人裁罰，尚有未洽。本件受處分人聲明異議，為有理由
    ，自應將原處分撤銷。至受處分人並非上開車輛之實際駕駛
    人，業如前述，併諭知受處分人不罰。
六、至本件違規事實是否就應就實際駕駛人為何等處罰方屬妥適
    ，已逾受處分人異議範圍，非本院所得置喙，由原處分機關
    交通部公路局臺北區監理所依職權另為適當之處分，不受本
    件聲明異議之影響，併此敘明。
據上論斷，應依道路交通案件處理辦法第20條前段，裁定如主文
。
中    華    民    國    95    年    4     月    28    日
                              交通法庭法  官  陳慧萍
以上正本證明與原本無異
如不服本裁定應於送達後5日內向本院提出抗告狀
                                      書記官  何適熹
中    華    民    國    95    年    5     月    3     日


司法院資訊處製作；財團法人民間司法改革基金會備份。
